ACORDAO-COMPLETO-2355255

ACÓRDÃO 5288/2019 ATA 24/2019 - SEGUNDA CÂMARA

VISTOS, relatados e discutidos estes autos de Recurso de Reconsideração interposto por Alexandre de Melo Toledo contra o Acórdão 913/2018-TCU-Segunda Câmara, (retificado, por inexatidão material, pelo Acórdão 3895/2018-TCU-Segunda Câmara) , por meio do qual teve suas contas julgadas irregulares tendo-lhe sido aplicada a multa prevista no art. 58 da Lei 8.443/92, no valor de R$ 3.000,00 (três mil reais) ;
ACORDAM os Ministros do Tribunal de Contas da União, reunidos em sessão de 2ª Câmara, diante das razões expostas pelo relator, com fundamento nos arts. 32 e 33 da Lei 8.443/1992, em:
9.1. conhecer do Recurso de Reconsideração interposto por Alexandre de Melo Toledo para, no mérito, negar-lhe provimento;
9.2. dar ciência desta decisão ao recorrente e aos demais interessados.

Recurso de Reconsideração interposto por Alexandre de Melo Toledo contra o Acórdão 913/2018  TCU  2ª Câmara, (retificado, por inexatidão material, pelo Acórdão 3.895/2018- TCU-2ª Câmara), por meio do qual teve suas contas julgadas irregulares tendo-lhe sido aplicada a multa prevista no art. 58 da Lei 8.443/92, no valor de R$ 3.000,00 (três mil reais).

Segunda Câmara

Município de Penedo - AL.

3. Interessados/Responsáveis/Recorrentes:
3.1. Interessado: Ministério do Turismo (vinculador) (05.457.283/0001-19).
3.2. Responsáveis: Alexandre de Melo Toledo (XXX.828.644-XX); Kinho Empreendimentos e Negócios Imobiliários Eireli (05.682.303/0001-55).
3.3. Recorrente: Alexandre de Melo Toledo (XXX.828.644-XX).

13.1. Ministros presentes: Raimundo Carreiro (na Presidência) e Aroldo Cedraz (Relator).
13.2. Ministros-Substitutos convocados: Marcos Bemquerer Costa e André Luís de Carvalho.

AROLDO CEDRAZ

Ministro José Mucio Monteiro.

Trata-se de Recurso de Reconsideração interposto por Alexandre de Melo Toledo contra o Acórdão 913/2018-TCU-Segunda Câmara, (retificado, por inexatidão material, pelo Acórdão 3895/2018-TCU-Segunda Câmara) , por meio do qual teve suas contas julgadas irregulares, tendo-lhe sido aplicada a multa prevista no art. 58 da Lei 8.443/92, no valor de R$ 3.000,00 (três mil reais) , em razão da impugnação total de despesas realizadas com recursos federais transferidos ao Município de Penedo-AL, por força de convênio que tinha por objeto o apoio à realização do "Festival de Tradições Populares 2010".
2.	Incorporo a este Relatório e transcrevo, a seguir, a instrução técnica de peça 62, com a qual anuiu o corpo dirigente da Serur (peça 63) :
"INTRODUÇÃO
1.	Trata-se de recurso de reconsideração (peças 41 e 48) interposto por Alexandre de Melo Toledo contra o Acórdão 913/2018-TCU-Segunda Câmara (peça 36) , retificado, por inexatidão material, pelo Acórdão 3895/2018-TCU-Segunda Câmara (Peça 44) . 
1.1.	A deliberação recorrida apresenta o seguinte teor: 
9.1. julgar irregulares as contas de Alexandre de Melo Toledo, aplicando-lhe multa de R$ 3.000,00 (três mil reais) , e fixando-lhe o prazo de 15 (quinze) dias, a contar da notificação, para comprovar, perante o Tribunal, o recolhimento da dívida aos cofres do Tesouro Nacional, atualizada monetariamente na forma da legislação em vigor; e
9.2. excluir a responsabilidade da empresa Kinho Confecções Eireli - ME. 
HISTÓRICO
2.		Trata-se tomada de contas especial (TCE) instaurada pelo Ministério do Turismo (MTur) em desfavor de Alexandre de Melo Toledo, ex-prefeito de Penedo/AL, em razão da impugnação total de despesas realizadas com recursos federais transferidos àquela municipalidade por força de convênio que tinha por objeto o apoio à realização do "Festival de Tradições Populares 2010".
2.1.	Após as apurações e o desenvolvimento do processo, constatou esta Corte de Contas que havia nos autos "evidências suficientes acerca da execução física do objeto do convênio (peça 7, p. 59-71, 100-109, 120-134, 149-158) e de seu liame com a execução financeira dos recursos repassados à municipalidade (peças 7, p. 36-37, 131-134, 136, 138-141, 160-162, 177, 187, 200-201 e 204; e 9, p. 1) . A empresa Kinho Confecções Eireli - ME apresentou, ainda, em suas alegações de defesa termos de quitação emitidos pelas bandas contratadas (peça 28, p. 17-20) , o que não foi incluído na prestação de contas do convênio."
2.2.	Persistiu, contudo, a irregularidade na contratação da empresa intermediária dos artistas para o evento. Registrou-se que diversos precedentes deste Tribunal (v.g. Acórdão 1435/2017-TCU-Plenário, 374/2017-1ª Câmara e 8731/2017-2ª Câmara) indicam que, "na contratação de profissional do setor artístico por inexigibilidade de licitação, a apresentação de atestado de exclusividade restrito aos dias e à localidade do evento caracteriza grave infração à norma legal e regulamentar, o que enseja as consequências definidas nos arts. 16, inciso III, alínea "b", e 58, inciso I, da Lei 8.443/1992."
2.3.	Neste momento, o recorrente insurge-se contra a deliberação previamente descrita.
EXAME DE ADMISSIBILIDADE
2.4.	Reitera-se o exame de admissibilidade contido nas peças 55-56, que propôs a suspensão dos efeitos do item 9.1, o qual foi ratificado pelo Ministro Relator Aroldo Cedraz (despacho de peça 58) .
EXAME DE MÉRITO
3.	Delimitação
3.1.	Constitui objeto do presente recurso definir se a apresentação de atestado de exclusividade de artistas restrito aos dias e à localidade do evento, por si, caracteriza grave infração à norma legal e regulamentar e conduz ao julgamento pela irregularidade das contas.
4.	Do atestado de exclusividade. 
4.1.	Defende-se no recurso que a apresentação de atestado de exclusividade restrito aos dias e à localidade do evento, por si, não caracteriza grave infração à norma legal e regulamentar e não ocasiona o julgamento pela irregularidade das contas.
4.2.	Argumenta que na consulta feita pelo MTur ao TCU (Processo Processo 022.552/2016-2, Acórdão 1435/2017-TCU-Plenário) restou decidido por esta Corte de Contas que a apresentação apenas de autorização/atesto/carta que confere exclusividade ao empresário do artista somente para o (s) dia (s) correspondente (s) à apresentação deste, sendo ainda restrita à localidade do evento, não enseja, por si só, o julgamento pela irregularidade das contas.
4.3.	Para o recorrente, o Plenário desta Corte estabeleceu pressupostos para a desaprovação das contas, quais sejam, verbis:
1. houver indícios de inexecução do evento objeto do convênio; ou
2. não for possível comprovar o nexo de causalidade, ou seja, que os pagamentos tenham sido recebidos pelo artista ou por seu representante devidamente habilitado, seja detentor de contrato de exclusividade, portador de instrumento de procuração ou carta de exclusividade, devidamente registrados em cartório.                                                                         
Análise:
4.4.	Entende-se não assistir razão ao recorrente. Veja o que dispôs o Acórdão 1435/2017-TCU-Plenário, verbis: 
9.1. conhecer da consulta, por atender aos requisitos de admissibilidade;
9.2. responder ao consulente que:
9.2.1. a apresentação apenas de autorização/atesto/carta de exclusividade que confere exclusividade ao empresário do artista somente para o (s) dia (s) correspondente (s) à apresentação deste, sendo ainda restrita à localidade do evento, não atende aos pressupostos do art. 25, inciso III, da Lei 8.666/1993, representando impropriedade na execução do convênio;
9.2.2. do mesmo modo, contrariam o sobredito dispositivo legal as situações de contrato de exclusividade - entre o artista/banda e o empresário - apresentado sem registro em cartório, bem como de não apresentação, pelo convenente, do próprio contrato de exclusividade;
9.2.3. tais situações, no entanto, podem não ensejar, por si sós, o julgamento pela irregularidade das contas tampouco a condenação em débito do (s) responsável (is) , a partir das circunstâncias inerentes a cada caso concreto, uma vez que a existência de dano aos cofres públicos, a ser comprovada mediante instauração da devida tomada de contas especial, tende a se evidenciar em cada caso, entre outras questões, quando:
9.2.3.1. houver indícios de inexecução do evento objeto do convênio; ou 
9.2.3.2. não for possível comprovar o nexo de causalidade, ou seja, que os pagamentos tenham sido recebidos pelo artista ou por seu representante devidamente habilitado, seja detentor de contrato de exclusividade, portador de instrumento de procuração ou carta de exclusividade, devidamente registrados em cartório.
9.3. enviar cópia deste acórdão, acompanhado do relatório e do voto que o fundamentam, ao Ministro do Turismo;
9.4. determinar o arquivamento do presente processo.
4.5.	Nota-se que o que restou definido na consulta foi que na contratação direta, por inexigibilidade de licitação, de profissional do setor artístico por meio de empresário exclusivo, a apresentação de autorização/atesto/carta de exclusividade restrita aos dias e à localidade do evento não atende aos pressupostos do art. 25, inciso III, da Lei 8.666/1993.
4.6.	Logo, há grave infração a norma legal que enseja o julgamento irregular das contas e a aplicação da multa do art. 58 da Lei 8.443/92. Embora no item 9.2.3 se faça menção à possibilidade de não se julgar as contas irregulares, não houve a vinculação do julgamento das contas aos pressupostos argumentados no recurso. Os requisitos foram estabelecidos para o débito e não para a multa. 
4.7.	Os precedentes desta Corte têm assentado que na contração de profissional do setor artístico por inexigibilidade de licitação, a ausência de contrato de exclusividade entre o artista e o empresário contratado pela Administração, por si só, não compromete o nexo causal entre os recursos transferidos e as despesas apresentadas, não sendo fundamento para imputação de débito. Todavia, trata-se de vício grave o suficiente para o julgamento pela irregularidade das contas do responsável, com aplicação da multa prevista no art. 58, inciso II, da Lei 8.443/1992. 
4.8.	Além das decisões mencionadas no voto do acórdão recorrido (Acórdão 1435/2017-TCU-Plenário, 374/2017-1ª Câmara e 8731/2017-2ª Câmara) , podem ser citados outros julgados que consolidaram o entendimento da Corte no sentido de aplicar a multa aos gestores que incidem na ilegalidade discutida (v.g. Acórdão 12.148/2018-2ªCâmara e Acórdão 2.020/2018-2ªCâmara) .   
4.9.	Dessa forma, nos termos de julgados desta Corte, não há como acatar os argumentos do recurso.
CONCLUSÃO
5.	Das análises anteriores, conclui-se que na contração de profissional do setor artístico por inexigibilidade de licitação, a ausência de contrato de exclusividade entre o artista e o empresário contratado pela Administração, por si só, não compromete o nexo causal entre os recursos transferidos e as despesas apresentadas, não sendo fundamento para imputação de débito. Todavia, trata-se de vício grave o suficiente para o julgamento pela irregularidade das contas do responsável, com aplicação da multa prevista no art. 58, inciso II da Lei 8.443/1992.
5.1.	Com base nessas conclusões, propõe-se negar provimento ao recurso.
PROPOSTA DE ENCAMINHAMENTO
6.	Ante o exposto, com fundamento nos arts. 32, I e 33, da Lei 8.443/92 c/c o art. 285, caput, do RI-TCU, submetem-se os autos à consideração superior, propondo-se:
a)  conhecer do recurso e, no mérito, negar-lhe provimento; 
b) dar ciência do acórdão que for prolatado à recorrente e aos demais interessados, ressaltando-se que o relatório e o voto que o acompanharem podem ser consultados no endereço www.tcu.gov.br/acordaos, no dia seguinte ao de sua oficialização."
3.	Concordando com o encaminhamento proposto pela Serur, assim se manifestou, no mérito, o Ministério Público junto ao Tribunal (peça 64) :
"6. 	Em seu recurso (peça 41) , o Sr. Alexandre de Melo Toledo, em síntese, sustenta que o acórdão combatido está em desacordo com o recente posicionamento do Tribunal de Contas da União, firmado no Acórdão 1435/2017-TCU-Plenário, prolatado nos autos do TC Processo 022.552/2016-2. 
7.	Alega que, no referido julgado, que respondeu à consulta formulada pelo então Ministro do Turismo, o Plenário teria declarado que a irregularidade relativa à carta de exclusividade, por si só, não seria suficiente para ensejar o julgamento pela irregularidade das contas e pela condenação em débito (peça 41, p. 2) .
8.	O recorrente sustenta que, no Voto que fundamenta a decisão vergastada, é possível extrair posicionamento no sentido da execução do evento e da regularidade dos pagamentos destinados ao artista ou a seu representante. Desse modo, requer a reforma do julgado para que as contas sejam julgadas regulares e a multa seja afastada (peça 41, p. 6) . 
9.	Com efeito, o Plenário da Corte de Contas, mediante o Acórdão 1.435/2017, posicionou-se no sentido de que a condenação em débito deveria ser avaliada a partir das circunstâncias do caso concreto, de modo que estivesse fundamentada na comprovação da inexecução do evento que constituía o objeto do convênio ou na ausência de nexo entre os recursos do ajuste e os pagamentos recebidos direta ou indiretamente pelo artista. 
10.	Cabe salientar, todavia, que, existindo elementos que apontem para a execução do objeto e para a existência de vínculo entre os recursos e os pagamentos destinados aos artistas, o Acórdão 1435/2017-TCU-Plenário recomenda, exclusivamente, a não condenação em débito, ou seja, não sugere o julgamento pela regularidade plena ou com ressalva das contas.
11.	Ademais, o mencionado decisum, no subitem 9.2.1, discorre sobre o que pode configurar irregularidade na execução do ajuste:
9.2.1. a apresentação apenas de autorização/atesto/carta de exclusividade que confere exclusividade ao empresário do artista somente para o (s) dia (s) correspondente (s) à apresentação deste, sendo ainda restrita à localidade do evento, não atende aos pressupostos do art. 25, inciso III, da Lei 8.666/1993, representando impropriedade na execução do convênio;
9.2.2. do mesmo modo, contrariam o sobredito dispositivo legal as situações de contrato de exclusividade - entre o artista/banda e o empresário - apresentado sem registro em cartório, bem como de não apresentação, pelo convenente, do próprio contrato de exclusividade; (destacamos) 
12.	Examinando o caso concreto, verifica-se que a decisão recorrida é compatível com o teor do Acórdão 1435/2017-TCU-Plenário, não apenas porque declarou expressamente a inexistência de dano ao erário - o que afastou a possibilidade de condenação em débito do responsável -, mas também porque, a partir de elementos que indicavam irregularidade no conteúdo do atestado de exclusividade, julgou irregulares as contas do gestor municipal, aplicando-lhe a multa prevista no art. 58, inciso I, da LO/TCU. 
13.	A jurisprudência do Tribunal contempla diversos julgados no sentido do julgamento pela irregularidade das contas, com aplicação de multa, quando caracterizada irregularidade concernente à apresentação de atestado de exclusividade específico para o dia ou para o local do evento (v.g. Acórdão 913/2018-TCU-Segunda Câmara, 3.209/2018-TCU-2ª Câmara e 4.714/2018-TCU-2ª Câmara) .
14.	Ante o exposto, em consonância com a proposta da Secretaria de Recursos (peça 62, p. 4) , este membro do Ministério Público de Contas manifesta-se pelo conhecimento e não provimento do recurso de reconsideração interposto pelo Sr. Alexandre de Melo Toledo, sem prejuízo da efetivação das comunicações pertinentes."
É o Relatório.

8.1. Gustavo Cesar Leal Farias (13.799/B/OAB-AL) e outros, representando Kinho Empreendimentos e Negócios Imobiliários Eireli.
8.2. Davi Antônio Lima Rocha (6.640/OAB-AL); Eduardo Luiz de Paiva Lima Marinho (7.963/OAB-AL) e outros, representando Alexandre de Melo Toledo.

Procurador Sergio Ricardo Costa Caribé.

RECURSO DE RECONSIDERAÇÃO EM TOMADA DE CONTAS ESPECIAL. CONHECIMENTO. RAZÕES RECURSAIS REJEITADAS. ARGUMENTOS INCAPAZES DE AFASTAR AS IRREGULARIDADES ATRIBUÍDAS AOS RECORRENTES. PROVIMENTO NEGADO. MANTIDOS OS TERMOS DO ACÓRDÃO RECORRIDO. CIÊNCIA.

TOMADA DE CONTAS ESPECIAL (TCE)

Secretaria de Recursos (Serur); Secretaria de Controle Externo de Tomada de Contas Especial (SecexTCE).

Conforme consignado no Relatório precedente, este Recurso de Reconsideração foi interposto por Alexandre de Melo Toledo contra o Acórdão 913/2018-TCU-Segunda Câmara, (retificado, por inexatidão material, pelo Acórdão 3895/2018-TCU-Segunda Câmara) , por meio do qual teve suas contas julgadas irregulares, tendo-lhe sido aplicada a multa prevista no art. 58 da Lei 8.443/92, no valor de  R$ 3.000,00 (três mil reais) , em razão da impugnação total de despesas realizadas com recursos federais transferidos ao Município de Penedo-AL, por força de convênio que tinha por objeto o apoio à realização do "Festival de Tradições Populares 2010".
2.	De início, cabe conhecer do recurso por estarem preenchidos os requisitos de admissibilidade previstos nos artigos 32, I, e 33 da Lei Orgânica do Tribunal de Contas da União.
3.	Quanto à irregularidade que resultou na condenação do recorrente, importa esclarecer que, apesar das evidências da execução física do objeto do convênio, e de seu liame com a execução financeira dos recursos repassados à municipalidade, restou injustificada a contratação da empresa intermediária dos artistas para o evento, por inexigibilidade de licitação, uma vez que o atestado de exclusividade estava restrito aos dias e à localidade do evento, o que tem sido considerado, no âmbito deste Tribunal, grave infração à norma legal, a exemplo dos precedentes Acórdão 1435/2017-TCU-Plenário, 374/2017-1ª Câmara e 8731/2017-2ª Câmara.
4.	Ao apresentar suas razões recursais, o recorrente alegou, em síntese, que: a) a apresentação de atestado de exclusividade restrito aos dias e à localidade do evento, por si só, não caracteriza grave infração à norma legal e regulamentar e não ocasiona o julgamento pela irregularidade das contas, a exemplo do Acórdão 1435/2017-TCU-Plenário; b) o Plenário desta Corte estabeleceu como pressupostos para a desaprovação das contas a existência de indícios de inexecução do evento objeto do convênio ou a impossibilidade de se comprovar o nexo de causalidade, ou seja, que os pagamentos tenham sido recebidos pelo artista ou por seu representante devidamente habilitado, seja detentor de contrato de exclusividade, portador de instrumento de procuração ou carta de exclusividade, devidamente registrados em cartório.
5.	Em seu exame, a Serur defendeu que os termos do Acórdão 1435/2017-TCU-Plenário deixam claro que "na contratação direta, por inexigibilidade de licitação, de profissional do setor artístico por meio de empresário exclusivo, a apresentação de autorização/atesto/carta de exclusividade restrita aos dias e à localidade do evento não atende aos pressupostos do art. 25, inciso III, da Lei 8.666/1993", de modo que restou configurada a grave infração à norma legal que ensejou o julgamento irregular das contas e a aplicação da multa do art. 58 da Lei 8.443/92 ao recorrente.
6.	 Acrescentou, ainda, a Serur, que "Embora no item 9.2.3 se faça menção à possibilidade de não se julgar as contas irregulares, não houve a vinculação do julgamento das contas aos pressupostos argumentados no recurso. Os requisitos foram estabelecidos para o débito e não para a multa". 
7.	Nesse mesmo sentido, manifestou-se o Ministério Público junto ao Tribunal nos seguintes termos:
"12. Examinando o caso concreto, verifica-se que a decisão recorrida é compatível com o teor do Acórdão 1435/2017-TCU-Plenário, não apenas porque declarou expressamente a inexistência de dano ao erário - o que afastou a possibilidade de condenação em débito do responsável -, mas também porque, a partir de elementos que indicavam irregularidade no conteúdo do atestado de exclusividade, julgou irregulares as contas do gestor municipal, aplicando-lhe a multa prevista no art. 58, inciso I, da LO/TCU. 
13. A jurisprudência do Tribunal contempla diversos julgados no sentido do julgamento pela irregularidade das contas, com aplicação de multa, quando caracterizada irregularidade concernente à apresentação de atestado de exclusividade específico para o dia ou para o local do evento (v.g. Acórdão 913/2018-TCU-Segunda Câmara, 3.209/2018-TCU-2ª Câmara e 4.714/2018-TCU-2ª Câmara) .
Ante o exposto, em consonância com a proposta da Secretaria de Recursos (peça 62, p. 4) , este membro do Ministério Público de Contas manifesta-se pelo conhecimento e não provimento do recurso de reconsideração interposto pelo Sr. Alexandre de Melo Toledo, sem prejuízo da efetivação das comunicações pertinentes."
8.	Concordo com o exame da Serur, ao qual anuiu o Parquet, e incorporo seus fundamentos às minhas próprias razões de decidir. De fato, no presente caso, restou evidenciado o descumprimento aos pressupostos do art. 25, inciso III, da Lei 8.666/1993, com gravidade suficiente para o julgamento pela irregularidade das contas do responsável e aplicação da multa prevista no art. 58, inciso II, da Lei 8.443/1992. 
Ante o exposto, uma vez que não vieram aos autos elementos capazes de alterar o juízo formulado pelo julgado recorrido, VOTO no sentido de que o Tribunal adote a deliberação que ora submeto à apreciação deste Colegiado.
TCU, Sala das Sessões Ministro Luciano Brandão Alves de Souza, em 16 de julho de 2019.
AROLDO CEDRAZ 
Relator